【裁判字號】    89,上易,1749
【裁判日期】    890627
【裁判案由】    妨害名譽
【裁判全文】
臺灣高等法院刑事判決                          八十九年度上易字第一七四九號
    上  訴  人  臺灣臺北地方法院檢察署檢察官
    被      告  丙○
    選任辯護人  羅翠慧
                李姝
右上訴人因妨害名譽案件，不服台灣台北地方法院八十九年度易字第四四一號，中華
民國八十九年三月二十日第一審判決（起訴案號：台灣台北地方法院檢察署八十八年
度偵字第七八七六號），提起上訴，本院判決如左：
        主  文
上訴駁回。
        理  由
一、公訴意旨略以：被告丙○與告訴人乙○○均為臺北市龍安國小教師，被告於民國
    八十六年間參加告訴人召集之互助會共計四會，嗣因其夫與告訴人間之工程款發
    生糾紛，雙方感情不睦，被告竟於八十七年十月二日，在臺北市○○○路○段六
    十巷五之三號住處，意圖散布於眾，撰寫信函一份，略以「我為什麼不能與大家
    一同出標？此乃她以自己之行徑卑劣來猜別人也會像她一樣賴帳」「乙○○以欺
    騙的手段騙說要開收據，．．結果卻以整人的方式，害本人的票子跳票：：」散
    布與不特定之龍安國小同事，其散布文字，指摘該等特定事實，足以毀損告訴人
    之名譽，因認被告涉有刑法第三百十條第二項之誹謗罪嫌。
二、按犯罪事實應依證據認定之，無證據不得推定其犯罪事實；又不能證明被告犯罪
    者，應諭知無罪之判決，刑事訴訟法第一百五十四條、第三百零一條第一項分別
    定有明文。
三、訊據被告堅決否認有何誹謗犯行，辯稱：伊先生承包告訴人家之裝潢、整修工程
    ，告訴人尚欠工程款新台幣（以下同）五十幾萬元未付，因伊先生要先付工人工
    資，伊乃於八十七年九月底向告訴人即會首說要標二萬元之互助會，告訴人卻說
    會員不同意伊標會，但伊算過當時伊要競標的是第十六次之開標，依互助會規則
    伊可以競標，告訴人竟無理的限制不讓伊競標，伊才寫系爭之信；信中會提到「
    此乃她以自己的行徑卑劣，來猜別人也會像她一樣賴帳」，是因伊先生承作告訴
    人家之裝潢、整修，口頭約定全部款項是九十幾萬元，惟告訴人只付四十萬元，
    竟說其家裡掉了三、四十萬元的東西，就不再給付尾款，告訴人既不給付工程尾
    款，又不讓伊標會，因告訴人怕伊標到會後，會用工程款扺扣以後之會款，且同
    事又來對伊提及告訴人曾說伊標會後就不再付會錢，故伊一面為了質疑伊為什麼
    不能標會，一面是要澄清伊不是這樣的人，所以才這樣寫；再信中提到「乙○○
    以欺騙人的手段騙說要開收據（連同過去所付的）給我，結果卻以整人的方式，
    害本人的票子跳票」，是因告訴人不讓伊標會，伊只好乖乖簽發支票付會錢，但
    伊因想到告訴人僅給付四十萬元工程款，且不讓伊標會之事，故伊開票給告訴人
    時，就要求告訴人要開收據，告訴人說好，結果伊等不到收據，且告訴人未先知
    會伊，就於十月一日將伊所交付之支票存入銀行，因伊在學校還有參加別人的互
    助會，伊銀行裡的錢也有要給彭文正、徐朝琴之會錢，因告訴人先將支票存入兌
    付，嗣彭文正、徐朝琴當天稍後把票存入時，致伊在銀行之帳戶存款不足。十月
    二日伊同事甲○○轉告銀行通知伊存款不足，伊才知道帳戶之錢已被告訴人先領
    走，伊才趕快轉帳補存入十三萬七千一百元，伊以為這樣就是跳票，伊又急又氣
    ，伊受了這麼大的傷害求助無門，因想到告訴人對伊說是會員不讓伊標會，伊才
    寫了這封信給會員，只是要告訴其他會員，依互助會規定伊可以標會，伊亦有老
    老實實交會錢，伊是要他們評理，伊沒有誹謗之意等語。
四、經查：（一）被告之夫洪恩承作告訴人之家整修工程，彼此間確有給付工程款
    之糾紛，雙方並對之提起訴訟，嗣經台灣台北地方法院於八十九年四月二十一日
    民事判決告訴人應給付被告之夫三十一萬九千零九十二元，此有台灣台北地方法
    院八十七年訴字第三六０二號民事判決影本在卷（本院卷）。（二）告訴人於八
    十九年六月七日於本院調查時，承認確曾於八十七年九月日發存證信函給被告之
    夫，而該信函中載「一、台端八七年七月十五日施工前，既無估價單也無本人之
    施工簽名，擅自施工，何謂受本人之委託，又何來工程完工之總工程款？．．三
    、另台端在管理房屋施工期間，台端將本人鑰匙交他人，本人一０四號二樓房屋
    ，遭人翻箱倒櫃，遺失本人所有之老母遺物小皮箱一個，內有銀元陸拾餘枚、玉
    片參拾多個及聖母十字架鍊一條，另福州杉大木箱一個，內有珍貴布匹數匹及老
    母全新絲棉襖一件，價值超過新台幣參拾伍萬元以上，依法台端應付賠償責任，
    亦請一併支付．．」，此有存證信函影本在卷（偵查卷第六十五頁、第六十六頁
    ）。且告訴人亦自承存證信函中所提及被翻箱倒櫃遺失財物一事，並未報警等語
    （本院八十九年六月七日訊問筆錄）。（三）告訴人召互助會並任會首，會員（
    含會首）計三十二人，會期自八十六年七月起至八十九年二月止，會款二萬元，
    每月三十日在辦公室開標，並約定連續參加兩員或兩員以上者，不得續標（如標
    完第一員，第二員在第十二次，第三員在二十次後，第四員在第三十次後才可續
    標），被告參加兩員並邀其友陳催慶亦參加兩員，而被告於八十七年四月一日標
    得一員、陳催慶則於八十七年五月一日標取一員，此有互助會單影本在卷（偵查
    卷第五十一頁）。再告訴人計算被告及陳催慶分別於上揭八十七年四月一日、五
    月一日標得之金額，並出具計算書予被告，其中八十七年四月一日之計算書載明
    「丙○」標中、八十七年五月一日之計算書載明「丙○、陳催慶」標中，此有告
    訴人提出之計算書影本二紙在卷（原審卷第二十三頁）。又上揭八十七年五月一
    日之計算載明「丙○、陳催慶」標中，其中「陳催慶」之姓名，後經告訴人用修
    正液塗掉，此據告訴人於本院調查時所是認，並有該計算書可憑。另陳催慶係經
    由被告引介參加上揭互助會，會款則由被告經手代為處理，此據證人陳催慶於原
    審證述在卷（原審卷第二十頁、二十一頁）。（四）被告於八十七年十月一日原
    先存入十四萬零七百五十元，是要給徐朝琴、彭文正、羅淑蓮、吳志文支領，款
    項如下：二一八００元、二０九五０元、四一八００元、五六二００元，而告訴
    人於八十七年十月一日將被告所簽發面額十三萬七千一百元支票存入銀行兌付，
    被告再於翌日存入十三萬七千一百元，此有被告提出之互助會單、支票影本及銀
    行存摺明細影本在卷（本院卷）。（五）證人甲○○於於本院調查時證稱：八十
    七年十月二日早上九點多時，我要去台北銀行提款的路上，碰到羅淑蓮老師，羅
    老師告訴我銀行通知說丙○的銀行存款不足，要她趕快到銀行去，我回到教室就
    立刻告訴丙○老師，她聽到後就氣急敗壞的衝出去；那天我去影印學生的練習卷
    回來，我看到丙○一邊掉眼淚，一邊寫東西，我問她事情辦得怎麼，她就說乙○
    ○有答應要給她收據，她收到收據後才要去轉帳，結果收據還沒有給，票就存入
    銀行，造成她存款不足，讓她的信用破產，而且她要標會也不讓她標，她說她很
    難過，也很委屈，她才想寫信給其他會腳，要他們評評理，她邊講邊掉眼淚，我
    也只能安慰她等語（本院八十九年六月七日訊問筆錄）。（六）被告所寫系爭所
    謂誹謗文字之前後文為：．．互助會是大家互相組成的，我為什麼不能與大家一
    同出標？此乃她以自己的行逕卑劣來猜別人也會像她一樣賴帳；本人加會至今，
    從來不曾拖過付款一天甚至半天，信用良好，銀行、同事均可證明；會頭是否能
    擅自決定、安排誰得標或不得？那公信何在？各位會員實在要深思！這個月，我
    開了一張支票付會錢，乙○○以欺騙的手段騙說要開收據（連同過去所付的）給
    我，結果卻以整人的方式，害本人的票子跳票，今後（十一月以後），我不再付
    會錢，除非她信守諾言，開收據給本人，特此敬告諸會員，此有系爭書信影本在
    卷（偵查卷第五頁）。
五、據上，依台灣台北地方法院上揭民事判決，可見告訴人與被告之夫間，確有給付
    工程款之糾紛，且告訴人尚應給付被告之夫三十一萬九千零九十二元，是被告所
    辯告訴人有欠伊夫工程款乙節，洵屬有據。然依告訴人寄給被告之夫之存證信函
    內容觀之，告訴人不僅否認有欠工程款，並稱其屋內失竊價值超過三十五萬元以
    上之財物，且要被告之夫賠償，惟衡之常理，告訴人苟有價值超過三十五萬元之
    貴重財物放置在上揭房屋內，當其將上揭房屋交由被告之夫裝潢、整修，並將該
    屋鑰匙交給被告之夫保管時，告訴人焉有未將該貴重財物暫時移置適當場所保管
    之理，且告訴人果有失竊上揭財物，焉有未報警之理，是告訴人於上揭存證信函
    上所稱遺失財物乙情是否屬實，誠屬可疑。故被告主觀上因而懷疑告訴人意圖賴
    帳，進而質疑告訴人之人格，係屬合理懷疑，尚非憑空想像。再被告參加告訴人
    所召上揭互助會，其於八十七年九月三十日要競標十月一日之會款，該輪次係屬
    第十六次開標，依上揭互助會單所載之規則，被告確實可參與競標，卻遭告訴人
    以被告與陳催慶名義參加上揭互助會合計四員為由而拒絕被告在第十六次開標時
    參與競標，惟依上揭互助會單上分別載明會員為被告及陳催慶，且依告訴人所書
    上揭八十七年五月一日之計算書上亦有列入陳催慶之姓名，可見告訴人應知悉被
    告與陳催慶係各自參加上揭互助會，僅是陳催慶繳交會款及標會事宜由被告代為
    處理而已，是告訴人拒絕被告競標，顯係曲解上揭互助會會規則。又被告與告訴
    人既有上揭爭執，是被告於簽發支票繳交八十七年十月一日之互助會款時，其主
    觀上擔心告訴人收受支票後是否會有不可預期之狀況發生，因而要求告訴人收受
    支票時應書立收據，亦屬人情之常。蓋告訴人收受被告所交付之支票，若由告訴
    人自行提示兌付，自無被告有無繳交會款爭執之顧慮，惟支票係可經由空白背書
    交付第三人提示，屆時若發生被告是否繳交會款之爭執時，被告自有能否盡舉證
    責任之疑慮。被告既有此憂慮，是被告辯稱其交付上揭八十七年十月一日之支票
    予告訴人時，有要求告訴人應交付收據，且告訴人亦有答應一節，亦堪信為真。
    蓋因被告既有上揭疑慮，其自會要求告訴人交付收據，而告訴人若未答應交付收
    據，被告豈願先交付支票予告訴人。另依被告上揭銀行帳戶明細及其交付徐朝琴
    等人之支票觀之，足徵被告上揭帳戶於八十七年十月一日所存入之款項，原係要
    支付徐朝琴等人之票款，至於告訴人持有被告交付之支票，因告訴人尚未交付收
    據予被告，致被告誤認告訴人不會提示該支票，因而未將應支付告訴人之票款一
    併存入帳戶，嗣因告訴人先將其持有之支票提示，致徐朝琴等人將支票提示時，
    被告之帳戶內存款因而不足支付。至於被告將上揭銀行帳戶存款不足寫成跳票，
    尚難認被告有捏造不實之故意，蓋被告之上揭帳戶確有發生存款不足情事，若未
    立即補足存款，即會跳票，況一般人對存款不足與跳票之定義，未必會嚴格區分
    。綜此，告訴人既否認欠被告之夫工程款於先，並稱其屋內失竊價值超過三十五
    萬元以上之財物，且要被告之夫賠償；繼而拒絕被告參加互助會之競標；又收受
    被告所交支付會款之支票後未依約書立收據；終致被告上揭銀行帳戶發生存款不
    足之情事，被告經此一連串之事，其因而質疑告訴人之人格，並期盼其他會員瞭
    解其經歷之始末，是被告書寫上揭信件，主觀上顯係出於自衛、自辯，尚難認其
    有誹謗告訴人名譽之意圖。
六、按刑法第三百十條之誹謗罪，須行為人有毀損他人名譽之故意及將其所指摘或傳
    述之具體事實傳播於眾之意圖。如上所述，本件被告書上系爭信件，係出於自衛
    、自辯，其主觀上並無誹謗之犯意，是被告之行為，核與刑法上誹謗罪之要件，
    顯屬有間。原審諭知被告無罪之判決，並無不合。檢察官上訴，核無理由，應予
    駁回。
據上論斷，應依刑事訴訟法第第三百六十八條，判決如主文。
本案經檢察官郭啟東到庭執行職務
中    華    民    國    八十九    年       六       月       二十七     日
                              臺灣高等法院刑事第二十一庭
                                  審判長法  官  葉  騰  瑞
        法  官  魏  大  喨
                                        法  官  陳  憲  裕
右正本證明與原本無異。
不得上訴。
                                        書記官  劉  育  妃
中    華    民    國    八十九    年        六      月       二十八     日


司法院資訊處製作；財團法人民間司法改革基金會備份。
